【裁判字號】    92,上訴,229
【裁判日期】    920318
【裁判案由】    違反稅捐稽徵法等
【裁判全文】
臺灣高等法院刑事判決                            九十二年度上訴字第二二九號
    上  訴  人  臺灣臺北地方法院檢察署檢察官
    被      告  乙○○○
右列上訴人，因被告偽造文書等案件，不服臺灣臺北地方法院八十九年度訴字第一四
七六號，中華民國九十一年十二月十日第一審判決（起訴案號：臺灣臺北地方法院檢
察署八十九年度偵緝字第九六五號)，提起上訴，本院判決如左：
    主      文
原判決撤銷。
乙○○○公司負責人為納稅義務人以詐術逃漏稅捐，處有期徒刑陸月，如易科罰金以
佰元折算壹日。又行使從事業務之人，明知為不實之事項，而登載於其業務上作成
之文書，足以生損害於公眾及他人，處有期徒刑貳月，如易科罰金以佰元折算壹日
。應執行有期徒刑柒月，如易科罰金以佰元折算壹日。
    事      實
一、乙○○○係設於台北縣新店市○○街二九一號四樓如星工程有限公司（下稱如星
    公司）負責人，為從事業務之人並係依法應納稅之義務人。明知甲○並未在如星
    公司工作及支薪，仍於民國八十五年間，在台北市○○區○○路二段二００巷口
    ，佯以代為申請電話為由，取得甲○之
    務上製作之如星公司八十五年度營利事業所得稅損益表及營利事業所得稅結算申
    報更正項目調整數額報告表，上登載甲○於八十五年度在如星公司工作並支領薪
    資共新台幣（下同）五十萬元之不實內容，以之為詐術向財政部台灣省北區國稅
    局稽徵所提出申報，使之營業成本增加，營利所得減少，以此方法逃漏營利事業
    所得稅七萬二百八十八元，甲○並因此遭處分補繳稅額一萬九千八百元，復遭裁
    罰七千九百元，足以生損害於甲○及稅捐稽徵機關對於稅捐稽徵之正確性。
二、案經甲○訴請台灣台北地方法院檢察署檢察官偵查起訴。
    理      由
一、原審訊據被告雖坦承甲○實非如星公司之員工，伊有前揭逃漏稅之事實，惟辯稱
    ：是甲○自願提供
    我兒子交情不錯，甲○認為我兒子可能成為她女婿，所以才自願提供
    給我報稅，因我不讓我兒子與她女兒在一起，她才告我云云。惟查甲○到庭證稱
    ：「我不識字，八十五年間我沒有在如星公司工作也沒有支薪。我在那裡賣檳榔
    ，他與他兒子有去我那裡吃東西，我與別人講要申請電話，我不會申請，他聽到
    就說幫我申請，我把證件交給他，一星期後沒有申請下來，我問他要證件，他說
    證件遺失，我也沒有再追究，不料卻拿去報稅」等語（見本院九十二年二月十三
    日筆錄），顯見被告所辯並非事實，應不足採。參諸被告於原審供稱：「公司的
    資產負債表、損益稅額計算表，我都是交給會計師做，也有給會計師錢」等語，
    衡情會計師若知情上開財務報表之內容係屬不實，應不可能違法為其製作，可見
    被告係利用不知情之會計師為之甚明。至被告公司逃漏之稅額，財政部台灣省北
    區國稅局新店稽徵所八十九年十二月六日北區國稅新店審第八九０００八二００
    七號函雖認定被告公司逃漏稅額為一二四、二二三元，並有該函所附之如興公司
    八十五年度營利事業所得稅損益及稅額計算表、資產負債表、核定通知書、營利
    事業所得稅結算申報更正項目調整數額報告表，及財政部台北市國稅局違章案件
    罰鍰繳款書等影本在卷可稽。惟查本院傳訊財政部台灣省北區國稅局新店稽徵所
    承辦職員莊秀齡、丙○○到庭訊問該被告公司逃漏稅額究為多少時，據該二人表
    示應再詳細核算後函覆，而其等嗣後與承辦人陳月容於九十二年二月十四日共同
    出具之財政部台灣省北區國稅局新店稽徵所說明書記載：一、本所前於八十九年
    十二月六日以北區國稅新店審第0000000000號覆貴院八十九年十一月
    三日北院文刑勤八九訴一四七六字第二四０四六號函，計算如星工程有限公司（
    統編：00000000）八十五年度涉嫌虛報納稅義務人甲○君薪（工）資所
    得５０００００萬元，涉嫌逃漏營所稅為１２４２２３元，係就通報涉嫌虛報金
    額，依營所稅率設算之稅額（未加計其他加減項因素）。二、本案於八十九年十
    二月八日依所得稅法第一百十條、稅捐稽徵法第四十四條及營利事業所得稅查核
    準則第六條，移送本局法務科並以北區國稅局法裁第00000000號裁罰確
    定並開徵漏稅額為７０２８８元，並有檢附違章漏稅額７０２８８元相關資料附
    卷可攷，衡情應以莊秀齡、丙○○及陳月容九十二年二月十四日共同出具之說明
    書所載該公司逃漏稅額為７０２８８元較為可採。是本案被告公司逃漏稅額為７
    ０２８８元，應可確定，被告上開所辯，委係圖卸刑責之詞，應不足採，其右揭
    罪證明確，犯行洵堪認定。
二、查被告為如星公司負責人，依稅捐稽徵法第四十七條第一款規定，為該法所指之
    納稅義務人，核被告所為，其行使其業務上製作、內容不實之如星公司八十五年
    度營利事業所得稅結算申報更正項目調整數額報告表與所得稅損益及稅額計算表
    ，以之為詐術，而逃漏稅捐，係犯刑法第二百十六條、第二百十五條之行使業務
    登載不實文書罪、稅捐稽徵法第四十七條第一款、第四十一條之公司負責人為納
    稅義務人以詐術逃漏稅捐罪。檢察官起訴書雖認被告係犯稅捐稽徵法第四十一條
    詐術逃漏稅捐之罪，惟其嗣後於原審論告時已敘明被告係犯稅捐稽徵法第四十七
    條第一款、第四十一條之罪，是該部分起訴法條毋庸變更，其登載不實之低度行
    為應為行使之高度行為吸收，不另論罪。又損益表依八十五年間之商業會計法（
    下稱舊法）第六十一條明定，為商業之決算報表，編製不實決算報表，係犯舊法
    第六十七條第五款之罪，應處一萬元以下之罰金；損益表亦為現行商業會計法（
    下稱新法）第二十八條所指之財務報表，被告以不正當方法使財務報表發生不實
    結果，係犯新法第七十一條第五款之罪，比較新舊法，以舊法有利被告，依刑法
    第二條第一項但書規定，應適用舊法。其所犯民國八十四年五月十九日總統令修
    正公布之商業會計法第六十七條第五款編製不實決算報表罪及刑法第二百十六條
    、第二百十五條之行使業務上登載不實文書二罪均係利用不知情之會計師為之，
    均為間接正犯，所犯該二罪間有方法、結果之牽連關係，應從較重之刑法第二百
    十六條、第二百十五條之行使業務上登載不實文書一罪處斷。又稅捐稽徵法第四
    十七條第一款之規定，係將納稅義務人之公司責任，基於刑事政策之考慮，於應
    處徒刑之範圍，轉嫁於公司負責人，從而，因此受罰之公司負責人，乃屬於「代
    罰」之性質，究非屬該公司負責人本身之犯罪行為，自與公司負責人之其他犯罪
    行為間，無方法結果之牽連關係（最高法院八十五年度臺上字第六０六五號判決
    參照），是被告所犯公司負責人為納稅義務人以詐術逃漏稅捐與行使業務登載不
    實文書二罪間，犯意各別，行為互異，應分論併罰。原審認被告係犯稅捐稽徵法
    第四十一條之罪，又對被告所犯行使業務上登載不實文書罪及編製不實決算報表
    二罪，未論以間接正犯，且認被告所犯上開三罪間有目的與手段之牽連關係，應
    依法定刑較重之稅捐稽徵法第四十一條之罪論處，依上所述，均有未合。檢察官
    上訴意旨執此指摘原判決不當，為有理由，自應由本院將原判決撤銷改判，審酌
    被告犯罪之動機、目的、手段，逃漏稅額非微，妨害國家稅收，所生危害非輕、
    犯後未表示悔悟，僅坦承部分犯行，並怪罪甲○檢舉，無羞愧之心，態度非佳等
    一切情狀，分別各量處如主文所示之刑及定其應執行刑為有期徒刑七月。惟被告
    行為後，刑法第四十一條業於九十年一月四日修正為「犯最重本刑為五年以下有
    期徒刑之刑之罪，而受六月以下有期徒刑或拘役之宣告，因身體、教育、職業、
    家庭之關係或其他正當事由，執行顯有困難者，得以一元以上三元以下折算一日
    ，易科罰金。但確因不執行所宣告之刑，難收矯正之效或難以維持法秩序者，不
    在此限。」「併合處罰之數罪，均有前項情形，其應執行之刑逾六月者，亦同。
    」並於同年月十日公佈施行，於同年月十二日生效，比較新舊法之規定，以變更
    後之新法對被告有利，依刑法第二條第一項前段之規定，自應適用裁判時之新法
    ，對上述所處之刑及所定應執行刑均諭知如易科罰金之折算標準，以資懲儆。又
    本件並無偽造之署押，自不能宣告沒收，起訴書中請求宣告沒收，尚有誤會，併
    此敘明。
三、公訴意旨另略以：被告於右揭時地亦有偽造不實之薪資表冊及各類所得扣繳暨免
    扣繳憑單向財政部台灣省北區國稅局稽徵所提出申報之行為，認被告亦犯有刑法
    第二百十六條之行使第二百十條偽造私文書之罪嫌及犯刑法第二百十六條之行使
    第二百十五條業務登載不實文書之罪嫌云云部分，均為被告於原審所否認，且原
    審向前揭稅捐稽徵所函查，並無該部分之資料，並據證人即新店稅捐稽徵所職員
    丙○○於原審帶相關資料到院結證在卷，故此部分之事實尚屬不能證明，本均
    應諭知無罪，惟因公訴人於起訴意旨認被告此部份被訴犯罪與前揭有罪部分有牽
    連犯之裁判上一罪關係，爰不另為無罪之諭知。檢察官上訴意旨仍執陳詞，認被
    告尚有持不實之各類所得扣繳暨免扣繳憑單向稅捐機關為本件營利事業所得稅申
    報之犯行，指摘原判決不當，尚有未合，併予敘明。
四、被告經合法傳喚無正當理由不到庭，爰不待其陳述逕行判決。
據上論斷，應依刑事訴訟法第三百六十九條第一項前段、第三百六十四條、第三百七
十一條、第二百九十九條第一項前段、稅捐稽徵法第四十七條第一款、第四十一條、
民國八十四年五月十九日總統令修正公布之商業會計法第六十七條第五款、刑法第二
條第一項但書、第十一條前段、第二百十六條、第二百十五條、第五十五條、第四十
一條第一項前段、罰金罰鍰提高標準條例第一條前段、第二條判決如主文。
本案經檢察官周誠南到庭執行職務
中      華      民      國    九十二    年      三      月    十八    日
                              臺灣高等法院刑事第二庭
                                  審判長法  官  蔡  長  溪
                                        法  官  林  俊  益
                                        法  官  楊  貴  志
右正本證明與原本無異。
如不服本判決應於收受送達後十日內向本院提出上訴書狀，其未敘述上訴之理由者並
得於提起上訴後十日內向本院補提理由書（均須按他造當事人之人數附繕本）。
                                        書記官  胡      儀
中      華      民      國    九十二    年      三      月    十九      日
附錄：本案論罪科刑法條全文
稅捐稽徵法第四十七條
本法關於納稅義務人、扣繳義務人及代徵人應處徒刑之規定，於左列之人適用之：
一、公司法規定之公司負責人。
二、民法或其他法律規定對外代表法人之董事或理事。
三、商業登記法規定之商業負責人。
四、其他非法人團體之代表人或管理人。
稅捐稽徵法第四十一條
納稅義務人以詐術或其他不正當方法逃漏稅者，處五年以下有期徒刑、拘役或科或併
科一千元以下罰金。
商業會計法第六十七條
商業負責人、主辦及經辦會計人員有左列各款情事之一者處一萬元以下罰金：
一、違反第二十七條規定不設置帳簿者。
二、違反第二十八條規定撕毀帳簿頁數者。
三、違反第二十九條規定不設置應備之帳簿目錄者。
四、違反第四章第五章規定編製內容顯不確實之決算報表者。
五、拒絕第六十五條所規定之檢查者。
刑法第二百十六條
行使第二百十條至第二百十五條之文書者，依偽造、變造文書或登載不實事項或使登
載不實事項之規定處斷。
刑法第二百十五條
從事業務之人，明知為不實之事項，而登載於其業務上作成之文書，足以生損害於公
眾或他人者，處三年以下有期徒刑、拘役或五百元以下罰金。


司法院資訊處製作；財團法人民間司法改革基金會備份。
